【裁判字號】    99,重訴,1126
【裁判日期】    991231
【裁判案由】    移轉所有權登記
【裁判全文】
臺灣臺北地方法院民事判決            99年度重訴字第1126號
原      告  吳益利
訴訟代理人  郭玉瑾律師
複代理人    郭玉健律師
被      告  莊仁和
參  加  人
法定代理人  胡永吉
訴訟代理人  倪堅遠
上列當事人間請求移轉所有權登記事件，本院於民國99年12月17
日言詞辯論終結，判決如下：
    主  文
被告應將坐落臺北市○○區○○段三小段五八一、五八一之三、
五八四、五八五之二地號、應有部分均二分之一之土地所有權移
轉登記予金正開發建設股份有限公司。
訴訟費用由被告負擔。
    事實及理由
壹、程序事項：
    按就兩造之訴訟有法律上利害關係之第三人，為輔助一造起
    見，於該訴訟繫屬中，得為參加，民事訴訟法第58條第1項
    定有明文。本件參加人住安建築股份有限公司（下稱住安公
    司）主張被告係於民國76年間提供坐落臺北市○○區○○段
    三小段581、581之3、584、585之2地號等4筆土地，應有部
    分均為2分之1（以下合稱系爭土地）與參加人及訴外人金正
    建設股份有限公司（下稱金正公司）合建，嗣因金正公司發
    生財務問題，總計積欠參加人新臺幣（下同）3,534,974元
    ，因原告代位行使金正公司之權利，本件勝敗結果將影響參
    加人權利，參加人就兩造之訴訟有法律上利害關係，陳明為
    輔助一造（應指原告）而聲明參加訴訟（見本院卷第43頁）
    ，經核於法並無不合，應予准許。
貳、實體事項：
一、原告起訴主張：被告業於96年7月12日將其所有之系爭土地
    出售予金正公司，惟被告迄今未將系爭土地所有權移轉登記
    予金正公司。又伊為金正公司之債權人，對金正公司有2,00
    0萬元債權，金正公司迄未清償，又怠於向被告請求辦理系
    爭土地所有權移轉登記，致伊債權無法受償，伊實有代位金
    正公司保全系爭土地之必要，爰依民法第242條規定及被告
    與金正公司間之買賣契約關係，提起本件訴訟，且金正公司
    並無積欠被告任何款項等語。並聲明：被告應將系爭土地所
    有權移轉登記予金正公司。
二、被告則以：系爭土地係伊前於76年5月20日提供與金正公司
    及住安公司合建，嗣三方於87年1月15日簽訂房屋分配協議
    書（下稱系爭協議書），依系爭協議書第4條約定，有關系
    爭土地之移轉在76年5月20日合建契約簽訂以前之土地增值
    稅由伊負擔，簽約後之土地增值稅則由金正公司負擔。嗣金
    正公司於96年7月12日辦理合建土地移轉登記送件後，因未
    繳納土地增值稅而撤件，有金正公司未繳納之土地增值稅單
    可證。原告既為金正公司之董事，應對上情知之甚詳，原告
    主張伊於96年7月12日將系爭土地出售予金正公司後，迄今
    仍未辦理系爭土地所有權移轉登記云云，顯與實情有違。如
    金正公司支付伊已代墊之90年度至98年度系爭土地之地價稅
    194,737元、99年度新開徵之地價稅23,426元，並繳清80餘
    萬元之土地增值稅、代書費、規費、印花稅後，伊即同意配
    合辦理系爭土地所有權移轉登記予金正公司，惟在此之前，
    伊主張同時履行抗辯等語，資為抗辯。並聲明：原告之訴駁
    回。
三、參加人稱：被告係於76年間提供系爭土地與參加人及金正公
    司合建，嗣因金正公司發生財務問題而積欠參加人2,387,35
    6元及其他應付款1,147,618元，參加人為金正公司之債權人
    等語。
四、兩造不爭執事項：
  (一)被告現為系爭土地之所有權人，有土地登記第二類謄本在卷
    可稽（見本院卷第3至6頁）。
  (二)金正公司與被告曾於96年7月12日簽訂土地所有權買賣移轉
    契約書，有土地所有權買賣移轉契約書在卷可稽（見本院卷
    第7頁正反面）。
  (三)原告曾向本院聲請對金正公司核發支付命令，經本院核發98
    年度司促字第2222號支付命令，並已於98年4月16日確定，
    原告為金正公司之債權人，有該支付命令及確定證明書在卷
    可稽（見本院卷第8至9頁）。
  (四)被告於76年5月20日提供系爭土地與參加人及金正公司合建
    ，三方並就此於87年1月15日簽訂系爭協議書，有系爭協議
    書在卷可稽（見本院卷第48至57頁）。
  (五)被證2所示之土地增值稅單為真，有土地增值稅繳款書在卷
    可稽（見本院卷第25至26頁）。
  (六)被證3所示之地價稅繳款書形式上為真正，有系爭地價稅繳
    款書在卷可稽（見本院卷第27至31頁）。
五、得心證之理由：
    原告主張其為金正公司之債權人，被告將系爭土地出售予金
    正公司後，迄今未辦理所有權移轉登記，而金正公司又怠於
    行使其對系爭土地之權利，伊為保全對金正公司之債權，請
    求被告將系爭土地所有權移轉登記予金正公司等語，被告則
    不否認其應將系爭土地移轉登記予金正公司，惟以前開情詞
    置辯，主張行使同時履行抗辯權。則本件兩造爭點厥為：被
    告行使同時履行抗辯權，有無理由？（1.被告是否已代金正
    公司繳納系爭土地之土地增值稅？2.系爭土地於90年度至98
    年度及99年度之地價稅是否應由金正公司負擔？如是，被告
    共已代金正公司繳納多少金額之地價稅？金正公司或原告是
    否已將系爭土地90年度至94年度之地價稅返還予被告？3.被
    告得否以系爭土地應納之土地增值稅、代金正公司繳納地價
    稅及代書費、規費、印花稅等，主張同時履行抗辯權？）茲
    析述如次：
    (一)查，被告於76年5月20日提供系爭土地與參加人及金正公
      司合建，三方並就此於87年1月15日簽訂系爭協議書等事
      實，既為原告所不爭執，堪認原告主張被告於96年7月12
      日，將其所有之系爭土地出售予金正公司一節，與事實不
      符，尚難採信。又金正公司既與原告及參加人就系爭土地
      合建簽訂系爭協議書，則金正公司與被告間之權利義務即
      應依系爭協議書之約定。又金正公司於96年7月12日曾與
      被告簽訂土地所有權買賣移轉契約書，並由被告出具委託
      書，委託代書以「買賣」為原因辦理系爭土地所有權移轉
      登記，有委託書、土地所有權買賣移轉契約書及土地增值
      稅繳款書在卷可稽（見本院卷第7、25、79頁），堪信被
      告所稱金正公司於96年7月12日辦理合建土地移轉登記送
      件後，因未繳納土地增值稅而撤件一節屬實。再查，系爭
      協議書第4條第3項約定：「甲方（按即被告）辦理土地移
      轉登記予乙方（按即金正公司、參加人住安公司）時所產
      生之土地增值稅於合建契約（即民國76年5月20日）簽訂
      前由甲方負擔，簽約後由乙方負擔。」，堪認被告所稱系
      爭土地於辦理移轉登記應繳納之土地增值稅在76年5月20
      日合建契約簽訂以前由其負擔，簽約後之土地增值稅由金
      正公司負擔一節，與事實相符。雖被告辯稱如金正公司繳
      清80餘萬元之土地增值稅等，伊即同意配合辦理系爭土地
      所有權移轉登記予金正公司云云，惟被告並未舉證證明系
      爭土地於移轉登記時應繳納之土地增值稅之金額為何，亦
      未舉證證明其已繳納依法應納之土地增值稅，且土地增值
      稅乃土地稅法所規定之稅捐，係繳納予代表公眾之稅捐機
      關，被告並非土地增值稅之請求權人，其就系爭土地應納
      之土地增值稅主張同時履行抗辯，自無足採。
    (二)被告主張系爭土地90年度至99年度之地價稅均由其繳納一
      節，有其提出之地價稅繳款書、地價稅課稅明細表在卷可
      稽（見本院卷第27至31頁、第65至74頁），堪信屬實。又
      原告對於被告主張金正公司已依約將伊依系爭協議書所分
      得之房屋移轉登記予伊，但金正公司遲未辦理系爭土地移
      轉登記，致伊須繳納系爭土地90年度至99年度之地價稅，
      否則將遭強制執行，金正公司應返還伊代金正公司所繳納
      之地價稅一節，並無爭執，僅辯稱金正公司於96年間已將
      被告代繳之系爭土地地價稅返還予被告，並提出委託書及
      收據影本各1份為據，是堪認系爭土地90年度至99年度之
      地價稅應由金正公司負擔無誤；再原告所辯金正公司於96
      年間已將被告代繳之系爭土地地價稅返還予被告一節，既
      為被告所否認，原告自應舉證證明之，然依原告所提出之
      委託書及收據影本，均無法證明金正公司於96年間有將被
      告繳納之系爭土地地價稅返還予被告，且原告迄本院言詞
      辯論終結前，亦未提出證據以實其說，其所辯自難採認。
      次查，被告主張其代金正公司代繳系爭土地90年度至99年
      度之地價稅之金額如附表所示，核與系爭協議書及地價稅
      繳款書、地價稅課稅明細表相符，堪信屬實。從而，堪認
      被告代金正公司代繳系爭土地90年度至99年度之地價稅共
      218,165元無誤。
    (三)按因契約互負債務者，於他方當事人未為對待給付前，得
      拒絕自己之給付，民法第二百六十四條第一項前段定有明
      文。而所謂同時履行之抗辯，乃係基於雙務契約而發生，
      倘雙方之債務，非本於同一之雙務契約而發生，縱令雙方
      債務在事實上有密切之關係，或雙方之債務雖因同一之雙
      務契約而發生，然其一方之給付，與他方之給付，並非立
      於互為對待給付之關係者，均不能發生同時履行之抗辯，
      亦經最高法院著有59年台上字第850號判例足資參照。被
      告於系爭土地移轉過戶於金正公司前，既為系爭土地之所
      有權人，依法即有繳納地價稅之義務，雖因金正公司遲未
      辦理系爭土地移轉登記，而致被告多負擔系爭土地90年度
      至99年度之地價稅，而應由金正公司負擔，惟系爭協議書
      並未約定金正公司應於被告移轉系爭土地之前應先返還被
      告所繳納之地價稅，且此並非土地買賣契約之對價，自不
      發生對待給付問題，即與同時履行抗辯之要件不合，被告
      就此主張同時履行抗辯，即屬無據。至被告另就代書費、
      規費、印花稅等主張同時履行抗辯，亦因無對待給付問題
      ，同屬無據。
六、綜上所述，被告所為同時履行抗辯，為無足採。原告主張其
    為金正公司之債權人，因金正公司怠於行使對被告請求移轉
    系爭土地所有權之權利，依民法第242條規定及被告與金正
    公司間之買賣關係，代位金正公司行使權利，訴請被告將系
    爭土地所有權移轉登記予金正公司，為有理由，應予准許。
七、本件為判決之基礎已臻明確，兩造其餘攻擊或防禦方法，經
    本院審酌後，認均與本件之結論無涉，茲不再一一論述，併
    予敘明。
八、訴訟費用負擔之依據：民事訴訟法第78條。
中    華    民    國    99    年    12    月    31    日
                  民事第六庭  法  官  林春鈴
以上正本係照原本作成。
如對本判決上訴，須於判決送達後20日內向本院提出上訴狀。如
委任律師提起上訴者，應一併繳納上訴審裁判費。
中    華    民    國    99    年    12    月    31    日
                                書記官  潘惠敏

司法院資訊處製作；財團法人民間司法改革基金會備份。
